【裁判字號】    97,勞上易,26
【裁判日期】    970917
【裁判案由】    給付退休金差額
【裁判全文】
臺灣高等法院高雄分院民事判決        97年度勞上易字第26號
上  訴  人  台灣中油股份有限公司
法定代理人  庚○○
訴訟代理人  葉張基律師
被  上訴人  癸○○
            丙○○
            戊○○
            己○○
            辛○○
            丁○○
            劉金和
            甲○○
            乙○○
            壬○○
上列10人共同
訴訟代理人  劉思龍律師
上列當事人間請求給付退休金差額事件，上訴人對於民國97年6
月23日臺灣高雄地方法院97年度勞訴字第21號第一審判決提起上
訴，本院於97年9 月3 日言詞辯論終結，判決如下：
    主  文
上訴駁回。
第二審訴訟費用由上訴人負擔。
    事實及理由
一、被上訴人起訴主張：被上訴人原均為上訴人僱用之員工，嗣
    先後於附表「退休日期」欄所示之日期退休。因被上訴人於
    任職期間，每月均領有屬於經常性給與且為勞務對價之夜點
    費（下稱系爭夜點費），惟上訴人於給付被上訴人退休金時
    ，並未將系爭夜點費列入平均工資計算，致上訴人給付之退
    休金分別短少如附表「退休金差額」欄所示之金額。被上訴
    人爰依勞動基準法（下稱勞基法）第55條之規定，提起本件
    訴訟，請求上訴人應給付退休金差額。聲明求為判決：(一)上
    訴人應分別給付被上訴人如附表「退休金差額」欄所示之金
    額及各自附表「利息起算日」欄所示之日起至清償日止，按
    週年利率5 ％計算之利息。(二)訴訟費用由上訴人負擔。
二、上訴人則以：上訴人發放夜點費，係體恤值夜班員工，由購
    買實物發給，逐步演變，至61年2 月間改成發放金錢，嗣並
    與誤餐費隨同物價指數而調整，此僅對輪值小夜班、大夜班
    者發放，而不及於日班者，自係鼓勵、體恤員工於夜間工作
    之具有勉勵、恩惠性質之福利性給與，且晝夜輪班制本即為
    勞基法第34條所明定之法定工作方式，故晝夜輪班自為正常
    工作時間之範圍，雇主除勞工原應領工資外，依法並無庸對
    夜間之辛勞另為任何其他額外之給付，系爭夜點費自非被上
    訴人提供勞務之對價甚明，此無論係固定發放與否，依法自
    均不得列入工資之範圍。上訴人為國營事業，依國營事業管
    理法第14條規定，上訴人就被上訴人之待遇及福利等勞動條
    件自應依行政院規定之標準定之，而國營事業員工之退休撫
    恤資遣等事項，行政院並訂有「經濟部所屬事業人員退休撫
    恤及資遣辦法」以供遵循，且該部國營事業委員會並曾函示
    平均工資不得包括夜點費在內，依此，被上訴人本不得請求
    將系爭夜點費列入平均工資之內，而請求補發退休金差額，
    被上訴人請求自為無據等語，資為抗辯。
三、本件原審對於被上訴人之請求，判決被上訴人勝訴，上訴人
    聲明不服，上訴聲明求為判決：(一)原判決廢棄。(二)被上訴人
    在第一審之訴駁回。(三)第一、二審訴訟費用由被上訴人負擔
    。被上訴人則答辯聲明：(一)上訴駁回。(二)第二審訴訟費用由
    上訴人負擔。
四、兩造不爭執之事項如下，並有被上訴人退休金計算清單、退
    休前6 個月之夜點費暨應補發退休金明細表等件在卷可稽（
    見原審卷第25至31頁、第33至84頁），堪信為真實：
  (一)被上訴人均係上訴人之退休員工，各自之到職日及退休日均
    如附表「到職日期」欄及「退休日期」欄所示。
  (二)被上訴人工作時間採24小時之日班（上午8 時至下午4 時）
    、小夜班（下午4 時至凌晨0 時）及大夜班（凌晨0 時至早
    上8 時）3 班制輪值，輪值比率相等，如適輪值「小夜班」
    或「大夜班」者，小夜班領新台幣150 元、大夜班領300 元
    夜點費，各班所領取數額均固定無差別，但如未實際輪值小
    、大夜班，則不得領取。
  (三)如被上訴人所領取之系爭夜點費應計入核算月平均工資，則
    上訴人應給付各被上訴人之退休金差額及其利息起算日，均
    各如附表「退休金差額」欄及「利息起算日」欄所示。
五、兩造之爭執點為：系爭夜點費是否可以列入平均工資計算退
    休金？經查：
  (一)按工資係勞工因工作而獲得之報酬，包括工資、薪金及按計
    時、計日、計月、計件以現金或實物等方式給付之獎金、津
    貼及其他任何名義之經常性給與均屬之，勞基法第2 條第3
    款定有明文。故所謂工資，應屬「勞務之對價」及「經常性
    之給與」，至於其給付名稱為何，則非所問，最高法院92年
    度台上字第2108號判決意旨可資參照。又勞基法施行前工資
    之意義亦應同此認定。
  (二)被上訴人受僱於上訴人之工作時間係採24小時3 班制輪值，
    日班自上午8 時至下午4 時，小夜班自下午4 時至凌晨0 時
    ，大夜班則自凌晨0 時至上午8 時，被上訴人退休前，上小
    夜班者領夜點費150 元，上大夜班者領夜點費300 元，為兩
    造所不爭，已如前述，則此一工作型態具有常態性，與一般
    公司行號為應付臨時性之業務需求，偶而為之者有間，況於
    夜間工作，不利於勞工之生活及健康，故就工作內容相同之
    日班、小夜班、大夜班勞工，給與不同之工資，應屬合理，
    亦不違反勞基法關於薪資平等原則之規定，則系爭夜點費係
    上訴人因被上訴人於特殊工作時間工作，而對被上訴人所為
    之給付，其本質為被上訴人於該時段工作所獲得之報酬，具
    有「勞務對價性」自明；且被上訴人任職數十年間，每個月
    均有領取系爭夜點費，其退休前3 個月、6 個月之月平均夜
    點費各有數千元，亦見系爭夜點費之給付具有「經常性」，
    是依前揭說明，系爭夜點費自應列為平均工資，應無疑義。
  (三)上訴人辯稱依94年6 月15日修正前勞基法施行細則第10條第
    9 款規定，係將夜點費排除於經常性給與之外云云。惟查修
    正前勞基法施行細則第10條第9 款雖將「差旅費、差旅津貼
    、交際費、夜點費及誤餐費等」排除於同法第2 條第3 款所
    稱之其他任何名義之經常性給與以外，然該條款規定之差旅
    費及交際費因屬不確定之事項所支出，故可認並非經常性之
    給與。至於夜點費部分，從該條款所稱之夜點費與誤餐費同
    列，而誤餐費既屬恩惠性及非經常性之給與性質，則該條款
    所稱之夜點費應屬同一性質，亦即該條款所稱之夜點費及誤
    餐費，係指雇主為體恤勞工於夜間工作而給與之夜間點心費
    ，或勞工因執行職務延誤正常用餐時間，另外給與之餐費，
    且非經常性者。自難以系爭夜點費與修正前勞基法施行細則
    第10條第9 款規定之「夜點費」係使用同一名稱，遽將系爭
    夜點費排除於勞基法第2 條第3 款所定經常性給與之外。況
    勞基法施行細則於94年6 月14日修正時，已將第10條第9 款
    有關夜點費及誤餐費之規定刪除，以避免雇主巧立名目，規
    避將該給付列入平均工資計算。益證系爭夜點費應屬工資無
    訛，上訴人援引修正前勞基法施行細則第10條第9 款規定，
    抗辯系爭夜點費非屬工資云云，並無理由。
  (四)上訴人另辯以夜點費制度，最初係發放食物，於49年間訂有
    辦法，改以夜點費名義發放，又因員工係每人每小時均固定
    相同，不因工作種類及級職而有差別，故系爭夜點費係雇主
    為體恤勞工於夜間工作而為之勉勵性、恩惠性、任意性之給
    與，且夜點費係視物價指數而定，並非依調薪幅度調整，自
    非工資，並提出「高雄港輸油站工員加班及報支誤餐費夜點
    費辦法」為證云云。惟查，系爭夜點費具有「勞務對價性」
    及「經常性」之性質，應認定為工資之一部分乙節，已詳如
    前述，並不因其給與之方式係每人每小時之金額均固定相同
    而失其屬於工資性質。又勞基法並未禁止雇主對夜間工作之
    員工，給付較日間工作之員工較多之工資。至於系爭夜點費
    是否隨物價指數調整等情，則係因上訴人選擇所致，並不因
    之改變系爭夜點費與被上訴人提供之勞務有對價性之基本關
    係，是仍難據認系爭夜點費並非工資。從而上訴人所辯系爭
    夜點費乃一致性之給付，即屬勉勵性、恩惠性、任意性之給
    與，非為工資云云，要無足取。
  (五)上訴人雖辯稱被上訴人為經濟部所屬國營事業之人員，故有
    關其待遇、福利及退休事項，應參酌國營事業管理法及經濟
    部所屬事業人員退休撫及資遣辦法之規定，而排除勞基法
    之適用，國營事業委員會並函示平均工資不得包括夜點費在
    內，故系爭夜點費不得再依勞基法有關工資之定義而列入被
    上訴人之平均工資計算云云。惟查，上訴人雖屬國營事業，
    參照國營事業管理法第14條及系爭退休撫卹資遣辦法之規定
    ，並未將國營事業員工所支領之夜點費排除於工資之外，則
    上訴人執上開規定限縮被上訴人應領「工資」之定義，而謂
    系爭夜點費不應列入工資計算云云，已非可採。況系爭退休
    撫卹資遣辦法第3 條亦規定：「本辦法所稱基數，係指計算
    事由發生時1 個月平均工資。平均工資依勞動基準法有關規
    定辦理。」故縱依系爭退休撫資遣辦法之規定，其就平均
    工資之計算亦係依勞基法相關規定辦理。故關於本件系爭夜
    點費之認定及平均工資之計算，自應適用勞基法之規定為之
    。
  (六)至於上訴人雖辯稱其與被上訴人所屬之台灣石油工會曾於67
    年12月19日簽訂團體協約，經主管機關（經濟部）指示修訂
    並於69年7 月14日認可備查在案，則該團體協約有效成立，
    而依該協約約定，台灣石油工會會員之正常工作報酬，由上
    訴人按政府規定之標準，每月按期發給，而上訴人為國營事
    業，自應適用前揭國營事業管理法第14條之規定云云。惟依
    系爭團體協約第2 條約定，該協約有效期間為3 年，則系爭
    團體協約有效期間早已屆滿。且依團體協約法第17條之規定
    ，系爭團體協約是否有延續效力，須視系爭團體協約是否已
    有效成立為前提，而團體協約法第3 條已明定：「勞資團體
    之代表機關，非依其團體章程之規定，或依其團員大會或代
    表大會之決議，或受其團體全團團員各個所授與特別書面之
    委任，不得以其團體名義締結團體協約，違反前項規定所締
    結之團體協約，非得其團員大會之追認，不生效力。」是團
    體協約若非依其團體章程之規定，或依其團員大會或代表大
    會之決議，或受其團體全團團員各個所授與特別書面之委任
    ，自不得以其團體之名義締結團體協約，違反此一規定者，
    其所締結之團體協約，非得其團員大會之追認，不發生效力
    。而被上訴人既已否認上訴人所提出系爭團體協約之效力，
    自應由上訴人就該團體協約已具備前揭生效之要件負舉證之
    責，惟上訴人迄未能舉證以實其說，自難認系爭團體協約已
    發生效力，而其效力仍繼續至今。況被上訴人之薪資事項，
    縱因適用國營事業管理辦法第14條及系爭退休撫卹資遣辦法
    之規定，亦不排除勞基法之適用，均如前述，是上訴人前揭
    抗辯不足為採。
  (七)此外，上訴人提出有關夜點費並非工資認定之其他裁判資料
    ，因係基於各該事件中之兩造攻擊防禦方法下所為裁判之結
    果，而非如判例具有拘束力之法律見解，尚難對本院有拘束
    力，爰不逐一論駁，併此敘明。
六、綜據上述，本件被上訴人主張系爭夜點費應計入平均工資內
    ，據以核發退休金為可採，上訴人所辯系爭夜點費非屬工資
    云云，尚無可取。從而，被上訴人本於勞動契約退休金請求
    權之法律關係，請求上訴人給付被上訴人各如附表「退休金
    差額」欄所列退休金差額及各自該附表「利息起算日」欄所
    示起息日起至清償日止按年息5 ％計算之利息，為有理由，
    應予准許。是則原審判命上訴人如數給付，於法並無不合。
    上訴意旨指摘原判決不當，求予廢棄改判，為無理由，應予
    駁回其上訴。至兩造其餘攻擊防禦之方法，核與本判決之基
    礎不生影響，自不一一論述，附此敘明。
七、據上論結，本件上訴為無理由，依民事訴訟法第449條第1項
    、第78條，判決如主文。
中    華    民    國    97    年    9     月    17    日
                              勞工法庭
                                  審判長法官  張國彬
                                  法      官  鄭月霞
                                  法      官  吳登輝
以上正本證明與原本無異。
本件判決不得上訴。
中    華    民    國    97    年    9     月    19    日
                                  書  記  官  張明賢
臺灣高等法院高雄分院97年度勞上易字第26號附表：
┌─┬───┬──────┬──────┬─────┬──────┐
│編│被上訴│到職日期    │退休日期    │退休金差額│利息起算日  │
│號│人姓名│（民國）    │（民國）    │（新臺幣）│（民國）    │
├─┼───┼──────┼──────┼─────┼──────┤
│1 │癸○○│63年10月24日│96年2月1日  │153,000元 │96年3月4日  │
├─┼───┼──────┼──────┼─────┼──────┤
│2 │丙○○│57年9月15日 │95年4月1日  │150,386元 │95年5月2日  │
├─┼───┼──────┼──────┼─────┼──────┤
│3 │戊○○│63年10月24日│96年3月1日  │151,233元 │96年4月1日  │
├─┼───┼──────┼──────┼─────┼──────┤
│4 │己○○│63年10月24日│96年3月1日  │150,433元 │96年4月1日  │
├─┼───┼──────┼──────┼─────┼──────┤
│5 │辛○○│56年3月25日 │96年3月1日  │149,917元 │96年4月1日  │
├─┼───┼──────┼──────┼─────┼──────┤
│6 │丁○○│63年6月10日 │95年12月1日 │153,000元 │96年1月1日  │
├─┼───┼──────┼──────┼─────┼──────┤
│7 │劉金和│68年6月18日 │91年12月31日│120,750元 │92年1月31日 │
├─┼───┼──────┼──────┼─────┼──────┤
│8 │甲○○│65年3月27日 │92年6月1日  │89,817元  │92年7月2日  │
│  │      │            │（原判決誤載│          │            │
│  │      │            │為96年3 月4 │          │            │
│  │      │            │日）        │          │            │
├─┼───┼──────┼──────┼─────┼──────┤
│9 │乙○○│63年9月2日  │96年3月1日  │150,750元 │96年4月1日  │
│  │      │            │（原判決誤載│          │            │
│  │      │            │為96年3 月4 │          │            │
│  │      │            │日）        │          │            │
├─┼───┼──────┼──────┼─────┼──────┤
│10│壬○○│57年8月9日  │96年4月1日  │149,950元 │96年5月2日  │
│  │      │            │（原判決誤載│          │            │
│  │      │            │為96年3 月4 │          │            │
│  │      │            │日）        │          │            │
└─┴───┴──────┴──────┴─────┴──────┘
                                                      Q


司法院資訊處製作；財團法人民間司法改革基金會備份。
